臺灣雲林地方法院民事判決　八十九年度重訴字第一二九號
　　原　　　告　甲○○
　　被　　　告　乙○○
右當事人間請求損害賠償事件，經原告提起附帶民事訴訟（八十八年交重附民第十三
號），自本院刑事庭移送前來，本院判決如左：
    主      文
被告應給付原告新台幣貳佰捌拾壹萬貳仟零肆拾貳元，及自民國八十九年十二月八日
起清償日止，按週年利率百分之五計算利息。
原告其餘之訴駁回。
訴訟費用由被告負擔百分之二十八，餘由原告負擔。
本判決原告勝訴部分，於原告以新台幣玖拾萬元供擔保後，得假執行。但被告如於
假執行程序實施前，以新台幣貳佰捌拾壹萬貳仟零肆拾貳元，為原告預供擔保，得免
為假執行。
原告其餘假執行之聲請駁回。
    事實及理由
壹、程序方面：
    按請求金錢賠償損害之訴，有關起訴狀內應受判決事項之聲明，原告得在第一項
    第二款之原因事實範圍內，僅表明其全部請求之最低金額，而於第一審言詞辯論
    終結前補充其聲明；又不變更訴訟標的，而補充或更正事實上或法律上之陳述者
    ，非為訴之變更或追加，民事訴訟法第二百四十四條第四項前段、第二百五十六
    條分別定有明文。本件原告提起附帶民事訴訟時，僅表明請求新台幣（下同）一
    千萬元之損害賠償，並未表明請求之項目，原告於民國（下同）九十年六月八日
    提出補充書狀，詳列各項醫療費用、減少勞動能力、增加生活需要、慰撫金等項
    目明細，核屬補充事實上及法律上之陳述，且與前揭法律規定相符，應予准許。
貳、實體方面：
一、原告起訴主張：原告於八十七年九月二十八日上午八時十分許，騎乘車號為ＭＪ
    Ｆ－七六三號機車，沿雲林縣西螺鎮○○路，由東往西方向行駛，行經該路二一
    ０號房屋附近，適巧後方有被告騎乘ＵＳＢ－五三二號機車，明知該處之行車速
    度限制為時速四十公里，且該處設有禁止超車之標誌，理應遵守標誌，而依當時
    情形，又無不能注意之情事，竟疏於注意，貿然以時速五、六十公里之速度行駛
    ，且自原告左側超車，超車後未行至安全之距離即駛入原行路線，導致原告閃避
    不及而發生碰撞，被撞後人車倒地，因而使原告受有左前額部碰撞擦傷、雙膝擦
    傷、並有腦震盪及頸脊髓損傷等難治之重傷害。原告雖無駕照，但與車禍發生原
    因無因果關係。被告經檢察官起訴（台灣雲林地方法院檢察署八十八年偵字第一
　　九三八號），並經一、二審刑事判決（本院八十八年度交易字第二０九號、台灣
    高等法院台南分院八十九年度交上易字第二０三０號），判處被告有期徒刑七月
    確定，已經執行完畢。茲原告支出醫藥費六千八百五十元，且原告自車禍發生至
    今，因左側上下肢功能喪失，已達殘廢，工作能力全部喪失，以原本擔任西螺鎮
    大新里承天宮管理員每月薪資一萬五千元計算，預計工作至七十歲退休，扣除中
    間利息，尚有一百五十四萬二千八百五十七元之勞動能力損失。又原告因車禍不
    良於行，需使用輪椅、柺杖、助行器行走，共支出六千四百元，原告車禍後日常
    生活根本無法自理，均由配偶林金環全天候看護照料，依八十七年度台閩地區簡
    易生命表，原告尚有平均餘命十五點六五年，以每日看護費二千元計算，扣除中
    間利息，得請求六百三十二萬一千四百五十九元。再者，原告因本事故發生，導
    致癱瘓不良於行，於生理、心理均造成極大痛苦，請求非財產上之損害二百十二
    萬二千四百三十四元。故原告聲明：（一）被告應給付原告一千萬元，並自起訴
    狀繕本送達翌日（八十九年十二月八日）至清償日止，按週年利率百分之五計算
    利息。（二）訴訟費用由被告負擔。（三）並願供擔保請准宣告假執行。
二、被告則以：本件原告無照駕駛機車，未戴安全帽，案發當地離紅綠燈不到一百公
    尺，當時被告準備要左轉，原告刻意來撞被告，被告並無過失，況且原告在車禍
    前已經中風，需要靠柺杖輔助行走，輪椅柺杖不應由被告負擔，原告所受頸脊椎
    病變傷害，與被告駕駛行為，並無因果關係等語，資為抗辯。被告並聲明（一）
    原告之訴及假執行之聲請駁回。（二）訴訟費用由原告負擔。（三）如受不利判
    決，願供擔保免為假執行。
三、原告主張前揭之事實，業據提出診斷證明書、第一、二審刑事判決、起訴書為證
    。而被告對原告因本件車禍事故受傷之事實，並不爭執，惟抗辯：當時是原告也
    要左轉，從後方來追撞被告，被告並無過失；又原告所受頸脊椎病變與車禍無關
    ，欠缺因果關係。則本件應審究者厥為：被告有無過失？原告所受損害與被告行
    為有無因果關係？茲分述如后：
（一）被告有無過失？
      經本院調閱刑事過失傷害全卷，原告於警訊時指稱：「對方乙○○騎輕機車由
      我左後方欲向我超車而發生車禍。」，被告於警訊時則稱：「我車速約為五十
      至六十公里左右，當時我由甲○○所騎之重機車後面由左方超車，致發生車禍
      ，對方與我同方向，速度約為十至二十公里左右。」而到現場處理車禍之警員
      王慶榮於偵查中證稱：「乙○○說她要超車，甲○○說他要直行，乙○○超過
      後太早切入右邊。」以上三人所述情節大致相符，應可採信。被告雖然在檢察
      官訊問時改稱：原來時速五、六十公里，準備要超車左轉，接近原告時減為二
      十公里，在與原告並行時，突然遭到原告靠過來追撞云云（八十八年四月九日
      偵查筆錄），然而被告既然要超車，按常理應快速超越前車，絕無接近時還減
      速平行駕駛之理，被告事後翻供顯與一般駕駛習慣不符。又依埤源派出所已依
      檢察官指示，郵送更正後之現場圖（偵查卷第五十頁），以及現場照片所顯示
      ，肇事地點亦非交岔路口，原告及被告均無左轉之理由，被告所主張被害人因
      左轉不當而致肇事之辯解，不足採信。被告騎乘機車行經前開時地，本應注意
      遵守前揭規定，以避免事故之發生，而當時情形，天候係雨天、日間，路面無
      缺陷，視距良好，速限四十公里，有道路交通事故調查報告表附於偵查卷可稽
      ，是客觀上並無不能注意情事，被告竟疏未注意，超速行駛，又超越雙黃線以
      超車，未預留足夠空間，太早切入原車道，因而導致碰撞後人車倒地，致原告
      受傷，自有過失。
（二）被告過失行為與原告所受傷害，有無因果關係？
      被告雖辯稱原告在車禍之前已經中風拿柺杖，被告並聲請調閱原告之健保就醫
      紀錄。然本院向中央健保局南區分局調閱原告之健保使用紀錄，得知原告最早
      之就醫紀錄即為八十七年九月本件車禍於育仁醫院就診，並無在本件車禍前之
      中風或不良於行等等病歷紀錄，有該局九十年六月二十八日健保南門字第○九
      ○○○○八二一七號函可證。又原告早有退化性關節炎，韌帶鈣化，有台灣大
      學醫學院附設醫院九十年十月二十九日（九十）校附醫秘字二五九三七號函可
      證。關節炎及韌帶鈣化病患，固然體質較為脆弱，但若非遭受車禍撞擊，不至
      於頸部椎間板受外移動，以致壓迫神經根，導致肢體癱瘓。本件再送行政院衛
      生署醫事審議委員會鑑定結果認為：「據病歷與影像學檢查，病人應原來雖有
      頸椎退化合併後縱韌帶鈣化，但第五、六節頸椎骨折處，應為新傷，造成頸部
      脊髓壓迫及功能性惡化，惟育仁醫院並未紀錄到神經症狀，但依研判，車禍與
      其後續神經症狀之發生，應有相當因果關係」。被告之過失行為與原告所受之
      傷害，有相當因果關係，已可確定，則原告自應負侵權行為損害賠償責任。
四、按因故意或過失，不法侵害他人之權利者，負損害賠償責任；不法侵害他人之身
    體或健康者，對於被害人因此喪失或減少勞動能力，或增加生活上之需要時，應
    負損害賠償責任；又不法侵害他人之身體、健康者，被害人雖非財產上之損害，
    亦得請求賠償相當之金額，修正前民法第一百八十四條第一項前段、第一百九十
    三條第一項、修正前第一百九十五條第一項分別定有明文。被告因駕車過失致原
    告受有傷害，業如前所述，故請賠償其損害，於法有據。茲原告所得請求賠償之
    金額分述如后：
（一）醫藥費部分：
      原告主張因本件車禍所支出醫療費用為六千八百五十元，業據提出醫療費用收
      據為證，被告對於收據之形式真正復不爭執，該收據具有合法證據能力。然本
      院審閱其中八十七年十二月二十四日之金額五百元收據，卻是健保支出額部份
      ，並非原告自負額部分；又總計算數字，亦有錯誤，經向原告訴訟代理人闡明
      ，仍未補提出此方面自負額證據，此五百元醫療費用，不應列入計算。經扣除
      該五百元以外之其他醫療費用，依原告所受之傷勢，均屬醫療上所必要支出，
      是原告主張有六千五百元醫藥費損失，應屬可信。
（二）增加生活費用部分：
    １原告主張因本件車禍不良於行，肢體無力及麻痺，大小便失禁等，雖經復健治
      療，仍有左側上下肢功能喪失，左側肢體感覺麻痺，知覺障礙，而右側下肢輕
      癱，呈僵直性步態，行走困難，易跌倒及頻尿，無法正常行走，需專人照顧，
      亦必須使用輪椅輔助及居家無障礙設施，有台灣大學醫學院附設醫院八十八年
      一月四日、八十八年三月十日、八十九年二月十五日診斷證明書影本可證。原
      告主張支出輪椅費用四千五百元，木柺杖五百元，助行器一千四百元，合計六
      千四百元，並提出統一發票影本、殘障手冊影本為證，被告對上開文書之真正
      亦不爭執，該等文書取得合法證據能力。然本院審閱原告提出輪椅收據，則記
      載為三千九百元，並非四千五百元。故合計輪椅、柺杖、助行器之費用額，共
      計為五千八百元。
    ２原告受傷後即需倚靠輪椅、助行器、柺杖等行走，無法復原，無法自理生活，
      終生均須他人看護。原告受傷時為六十四歲又四個月，依八十七年台閩地區簡
      易生命表計算，其平均餘命尚有十五點三二歲（即一八三‧八四個月），需人
      看護。又夫妻一方受傷，由配偶代為照顧被害人之起居生活，固係出於親情，
      但配偶看護所付出之勞力，並非不能評價為金錢，故此種親屬間基於身分關係
      所付出額外之勞力，自不能加惠於加害人。原告請求終生之親屬看護費用，係
      以每日二千元計算，等於每月六萬元支出，作為原告配偶林金環照顧之代價。
      然而目前每日二千元是臨時看護之市價，長期看護不可能以每月六萬元計算，
      應回歸市場之長期外勞看護工計算。而外勞看護工之薪資，以八十七年起之基
      本工資每月一萬五千八百四十元，加計每月就業安定費二千元、每月健保費七
      百九十一元、平均每月規費七百元，以及食宿費用，合計以每月二萬六千元計
      算為適當。故依霍夫曼計算式扣除中間利息，應得請求三百五十五萬四千四百
      三十七元〔月別5/12%複式霍夫曼計算法（第一個月不扣除中間利息），其計
      算式為：[26000*136.00000000（此為應受扶養183月之霍夫曼係數）+26000
      *0.84*（136.00000000-000. 00000000）（此為最後０‧八四月之霍夫曼係數
      ）]=0000000（小數點以下四捨五入）〕，屬增加生活上所必要之支出損害，
      應屬合理。
（三）減少勞動能力損失部分：
    １原告因本件侵權行為而致兩側下肢及左上肢無力，左側肢體感覺麻痺，知覺障
      礙，僵直性步態，行走困難，易跌倒及頻尿症狀，有台大醫院八十八年三月十
      日診斷書可證。原告既以必須倚靠輪椅生活，自已完全喪失工作能力。按喪失
      勞動能力之賠償金額，應就被害人受侵害前之身體狀況、教育程度、專門技能
      、社會經驗等方面酌定，不能以一時一地之工作收入為準（最高法院六十三年
      台上字第一三九四號判例意旨參照）。經查，原告於本件交通事故發生當時擔
      任西螺鎮承天宮廟宇管理員，月薪一萬五千元，原告提出管理委員會證明書乙
      件為證，且為被告所不爭執。茲以每月一萬五千元為基礎，計算原告勞動能力
      ，應屬適當。
    ２又原告為二十三年五月二十四日出生，此有其年籍資料在卷可憑，參酌勞動基
      準法第三條、第五十四條自請退休及強制退休之年齡，分別為五十五歲、工作
      二十五年以上及六十歲，再審酌原告之年齡、車禍發生前擔任廟宇管理員之工
      作性質、原告之健康狀況等情事，認為原告之勞動年齡應可達六十五歲，亦即
      自原告受傷翌日（即八十七年九月二十九日）起算至六十五歲（即八十八年五
      月二十四日）止，計八個月。原告請求其勞動年數尚有十五年，應為過高。上
      揭八個月薪資，發生時間均在本件起訴（八十八年八月十七日）及言詞辯論終
      結（九十一年十一月二十日）前，均為已經到期之賠償，無庸扣除期前利息，
      但必須加計法定遲疑利息。原告合計有十二萬元之喪失勞動能力損失。
（四）精神慰撫金：
      被告因本件事故致受有肢體傷害，有台大醫院之病歷摘要紀錄在卷可稽，原告
      在未來生活中，必須時時依靠他人扶助，喪失行動自由，因此身體及精神上自
      受有極大之痛苦，請求非財產上之損害，自屬有據。經查原告為國小畢業，名
      下有農地房屋，自八十七年至九十年間，每年均有約八萬元利息所得，可見應
      有相當存款，應為中產階級；被告為高中畢業，名下無財產，八十七年以來雖
      在三家公司工作有薪資收入，金額卻各別僅有十萬多元，可見其工作不穩定，
      經濟能力不佳，以上財產狀況有稅捐資料可證。茲審酌兩造之知識程度、身分
      、地位、經濟能力、原告所受之痛苦及其他一切情狀，認以一百萬元彌補原告
      所受痛苦為適當。
（五）綜上，原告因本件車禍所受損害總計為四百六十八萬六千三百三十七元（
      6.500+5.800+3.554.437 +120.000 +1.000.000= 4.686.737）。
五、按損害之發生或擴大，被害人與有過失者，法院得減輕賠償金額，或免除之，民
    法第二百十七條第一項已有明定。在劃有行車分向線道路，機車應靠右行駛，道
    路交通標誌標線號誌設置規則第一百八十一條已有規定。而劃有雙黃實線路段，
    雙黃線不但有分隔對向車道作用，並有雙向禁止超車、跨越或迴轉之意義，該規
    則第一四九條第八款亦有規定。通常在劃有雙黃線路段，車流量較一般劃有黃虛
    線之路段為大，如果在接近雙黃線上行駛，容易肇致車禍，舉輕明重，機車在行
    駛有雙黃線路段上，亦應盡量靠右行駛，以策安全，此亦屬於一般駕駛常識。依
    照本件車禍現場照片，現場道路劃有雙黃線，原告機車倒地後，約有三分一車身
    蓋在雙黃線上，而原告機車無類似被告機車嚴重甩尾，滑到對向車道情形，可知
    原告在車禍發生前十分接近雙黃線行駛。而以目前雲林縣特殊生態，就業不易，
    年輕人口外流，鄉鎮道路上盡是老人與小孩身影，但政府早期為平衡城鄉發展，
    本縣開發的道路卻是筆直寬敞。又因為鄉鎮○○○○○道路上車輛不多，以致於
    許多老人經常騎著機車，慢速行駛在道路正中央，粗心大意，毫無警覺。又許多
    年輕人，見道路筆直，車輛稀少，便以超速駕駛，因而撞上騎機車緩慢行駛在道
    路中央的老人，肇致不幸車禍發生，屢見不鮮。本件車禍只是此類案件之一。本
    件原告騎乘機車緩慢行駛在道路中央，未能儘量靠右行駛，亦與有過失。又機車
    駕駛人應戴安全帽，未依規定戴安全帽者，處五百元之罰鍰，道路交通安全處罰
    條例第三十條第六項、道路交通安全規則第八十八條第一項第五款已有明定，全
    國已經自八十六年六月一日起實施強制取締。本件原告騎乘機車未戴安全帽，有
    道路交通事故調查報告表上記載可證，依據車禍現場照片亦未發現安全帽。原告
    被碰撞後後人車倒地，左額部受有擦傷，導致頸部受外力衝擊，引起椎間板突出
    壓迫神經根，有育仁醫院九十一年六月二十六日育仁祥字第０五０四號回函（附
    本院卷內）以及育仁醫院病（附偵查卷內）可證。若原告當時依規定配戴安全帽
    ，人車倒地剎那之撞擊不至於如此嚴重，則原告就損害之發生顯與有過失。茲斟
    酌衡量雙方就損害發生原因力之強弱與過失之輕重，爰依前揭過失相抵之原則，
    認為由被告負擔六成之過失責任，原告負擔四成之過失責任為合理。依此計算，
    原告所得請求之金額應減為二百八十一萬二千零四十二元（4.686.737×0.6  ＝
    2.812.042）。
六、綜上所述，原告主張被告駕駛機車，因過失不法侵害原告之身體，致原告受有損
    害，應可採信。被告抗辯稱系爭車禍係原告追撞肇事云云，不足採信。則原告本
    於修正前民法第一百八十四條第一項前段規定，得請求被告給付二百八十一萬二
    千零四十二元，及自起訴狀繕本送達翌日（八十九年十二月八日）至清償日止，
    按週年利率百分之五計算法定遲延利息，應予准許，逾此部分請求為無理由，應
    予駁回。兩造陳明願供擔保，聲請宣告假執行或免為假執行，經核原告勝訴部分
    ，合於法律規定，爰分別酌定相當之擔保金額宣告之；原告其餘假執行之聲請，
    因訴之駁回而失所依據，不予准許。並依兩造勝敗比例，命兩造負擔訴訟費用。
七、據上論結，本件原告之訴為一部有理由，一部無理由，依民事訴訟法第七十九條
    但書，第三百九十條第二項、第三百九十二條，判決如主文。
中　　  　華　　　民　　　國　　九十一　　年　　十二　　月　　　四　　　日
　　　　　　　　　　　　　　　臺灣雲林地方法院民事第二庭
~B審判長法官　陳宏卿
~B法  　　官　蔣得忠
~B法　　　官　葉明松
右為正本係照原本作成。
如對本判決上訴，須於判決送達後廿日內向本院提出上訴狀。
中　　  　華　　　民　　　國　　九十一　　年　　十二　　月　　　四　　　日
~B法院書記官　馮善詮
